【裁判字號】    89,台上,2437
【裁判日期】    890504
【裁判案由】    違反毒品危害防制條例
【裁判全文】
最高法院刑事判決                              八十九年度台上字第二四三七號
    上  訴  人  甲○○
    選任辯護人  蔡經博律師
右上訴人因違反毒品危害防制條例案件，不服台灣高等法院中華民國八十八年十一月
三十日第二審判決（八十八年度上訴字第一五三九號，起訴案號：台灣板橋地方法院
檢察署八十七年度偵字第一五六二九號），提起上訴，本院判決如左：
    主  文
原判決撤銷，發回台灣高等法院。
    理  由
本件原判決認定民國八十七年七月二十一日二十時三十分許，綽號「大象」之許朝彰
因強盜案為警查獲，供稱曾吸用安非他命，在警方授意下打電話佯向陳豐壽購買價值
新台幣（下同）二千元之安非他命，約在台北縣三重市○○路○段與龍門路交岔路口
處交易，因陳豐壽加班而無法抽身，遂與上訴人電話連繫，請其幫忙將其所有施用剩
餘之二小包安非他命先行售賣予許朝彰；上訴人因而與陳豐壽基於共同販賣安非他命
營利之共同犯意聯絡，由上訴人於同日二十一時許，依陳豐壽之指示逕將二小包安非
他命持往上開路口處，以二千元之價格售賣予許朝彰時，為警當場查獲，致未得逞，
並當場扣得供販賣之第二級毒品安非他命二小包。又上訴人復承前同一營利之概括犯
意，於同年十一月十七日零時左右，以二千元代價將安非他命一小包售賣予蔣鈞儀，
經警於同月十九日二十時許，在台北縣蘆洲市○○路八十八號二樓查獲，並在蔣鈞儀
身上起獲上開第二級毒品安非他命等情。因而撤銷第一審判決，改判論處上訴人連續
販賣第二級毒品（累犯）罪刑。固非無見。惟查：(一)按有罪之判決書應記載事實，刑
事訴訟法第三百零八條定有明文。所謂事實，不僅指犯罪之行為而言，即犯罪之時間
、處所、動機、目的、手段、結果等與論罪科刑有關之事項，亦應明確之記載。原判
決事實欄並未詳細載明上訴人與陳豐壽所售賣與許朝彰之安非他命究屬何種等級之毒
品，以該當於毒品危害防制條例之適用；且未詳細認定上訴人所售賣安非他命與蔣鈞
儀之犯罪地點，已有未合。又，判決書內事實一欄為適用法令之依據，法院依職權認
定所記載於事實欄之事項，尤應於理由內逐一說明其憑以認定之證據，使事實及理由
兩相一致，方為合法。又認定事實所憑之證據須實際存在，就該案卷宗不難考見者，
始克當之。倘判決書內所載之證據與卷宗筆錄或文件內容不相適合者，則判決之依據
實際上並不存在，自屬採證違法。本件原判決理由欄二以「被告甲○○與陳豐壽二人
就前揭販賣第二級毒品未遂部分，事前共謀，被告甲○○又分擔構成要件之行為，顯
有犯意聯絡及行為分擔，應以共同正犯論」，認上訴人與陳豐壽間為共謀共犯，雖事
實欄記載「許朝彰向陳豐壽佯稱購買安非他命，陳豐壽無法抽身，遂與上訴人電話連
繫，請其幫忙將其所有施用剩餘之二小包安非他命先行販賣予許朝彰，上訴人因而與
陳豐壽基於共同販賣安非他命營利之共同犯意聯絡，由上訴人依陳豐壽之指示逕將二
小包安非他命持往出售」。然原判決理由欄一所，（一）上訴人於警訊及偵查之供
述；（二）證人許朝彰於本案警訊及第一審之供述暨證人許朝彰於陳豐壽案件檢察官
偵查中之供述；（三）證人即警員吳漢郎（喬裝為購買安非他命之綽號大象（即許朝
彰）者）於陳豐壽案件一審審理中之證言；（四）陳豐壽於偵查初訊之供述等記載，
僅能證明陳豐壽確於接到許朝彰購買安非他命之電話後，基於販賣之意思，要求上訴
人送安非他命前往指定地點交易。原判決內或卷宗內似無積極證據證明上訴人與陳豐
壽間共謀，或上訴人具營利意圖與陳豐壽間犯意聯絡，推由上訴人實施售賣安非他命
構成要件之行為，原判決認上訴人與陳豐壽間屬共謀正犯，其採證違法。(二)按犯罪事
實應依證據認定之，無證據不得推定其犯罪事實，刑事訴訟法第一百五十四條定有明
文。關於販賣第二級毒品安非他命案件，施用安非他命之人所稱其向某人買受安非他
命之指證，固可為證據之一種，但不得作為有罪判決之唯一證據，仍應調查其他必要
證據，以察其是否與事實相符，此觀乎同法第一百五十六條第二項之規定，乃屬當然
之解釋。又利用非共同被告之共犯之自白或其他不利於己之陳述，為認定被告犯罪之
證據，不特與利用被告自己之自白作為其犯罪之證明同有自白虛偽性之危險，亦不免
有嫁禍於被告而為虛偽供述之危險。故就刑事訴訟法第一百五十六條第二項之立法意
旨觀之，非共同被告之共犯之自白或其他不利於己之陳述，仍不得作為有罪判決之唯
一證據，而應調查其他必要之證據，以察其是否與事實相符，亦即仍須有補強證據以
擔保該共犯自白之真實性，始得採為斷罪之依據，並非絕對可由法院自由判斷該共犯
之自白或不利於己之陳述之證明力。若不為調查，而專憑此項供述據為被告犯罪事實
之認定，即與上開規定有違。矧犯毒品危害防制條例第十條第二項施用第二級毒品之
罪，供出毒品來源因而破獲者，得減輕其刑，該條例第十七條定有明文；則施用第二
級毒品安非他命之人，如供出來源因而破獲者，既得藉以邀寬典減輕其刑，為擔保其
所為不利於對向共犯之陳述之真實性，尤應有足以令人確信其陳述為真實之補強證據
。上訴人自始否認有以二千元之代價售賣第二級毒品安非他命與蔣鈞儀，蔣鈞儀雖於
警訊中之供述「我所持有之安非他命零點一公克是我向我朋友甲○○於八十七年十一
月十七日零時左右以新台幣二千元的代價在我家中向他購買的」（見八十七年度偵字
第二五九○八號偵查卷影印本八十七年十一月十九日警訊筆錄）。但其於偵查中卻供
述「（被查獲之安非他命）那些東西是我勒戒前留下來的」「（來源）是跟甲○○調
的，每包二三千元不等。」，前後供述已經不符。原判決理由欄一（五）卻謂上訴人
此部份之犯罪事實，業據證人蔣鈞儀於警訊指證甚詳，並於『八十七年十一月二十日
檢察官偵訊時再為相同證述』云云，不惟原判決所載與卷證資料不符，有理由矛盾之
違法，且又未將當場所扣得蔣鈞儀所稱購自上訴人之安非他命一小包送鑑定，以查蔣
鈞儀之指證是否與事實相符。況所扣案者是否確為安非他命，對上訴人被訴連續非法
販賣化學合成麻醉藥品罪名之成立，自有重要關係，原審就此攸關上訴人犯罪是否成
立之證據，未送請鑑定詳予調查，復依憑蔣鈞儀非無瑕疵可指之供述，逕為上訴人不
利之判斷，殊嫌速斷難昭信服。況且上訴人於警訊中係供稱「是我向一名年籍不詳綽
號阿楠之男子以一千五百元代價向其購買，再轉予蔣鈞儀已三千元代價」「（八十七
年）十一月十九日二十二時蔣鈞儀……要買三千元安非他命吸食，因我只有一小包安
非他命數量不夠，所以就到蘆洲市○○路九十號交易地點（蔣鈞儀住處隔壁），欲帶
蔣鈞儀別處湊足三千元安非他命給他，便為警查獲」（見八十七年度偵字第二五九○
八號偵查卷影印本八十七年十一月十九日警訊筆錄）。原判決理由欄一（五）內認上
訴人於偵查中所稱八十七年十一月十九日蔣鈞儀叫我幫他調貨（第二級毒品）等語，
上訴人空言否認售賣安非他命不足採，則上訴人於八十七年十一月十九日攜往蔣鈞儀
指定之交貨地點之行為（當場被查扣之一包白色粉末約零點五公克亦未送請鑑定）究
否該當販賣第二級毒品罪責，原判決未置一詞，亦有判決理由不備之違法。(三)犯毒品
危害防制條例第四條之罪者，其犯罪所得之財物應予沒收，如全部或一部不能沒收時
，追徵其價額或以其財產抵償之，該條例第十九條第一項規定甚明。由此項規定觀之
，必限於所得者為金錢以外之其他財物而無法沒收時，始應追徵其價額。如所得財物
為金錢而無法沒收時，則應以其財產抵償之，不發生追徵價額之問題。原判決認定上
訴人係犯毒品危害防制條例第四條第二項之罪，所得財物為金錢而非金錢以外之其他
財物。則如無法追繳時，僅應以其財產抵償之，不發生追徵價額之問題。原審疏未注
意及此，於判決主文諭知「販賣毒品所得新台幣貳仟元沒收之，如一部或全部不能沒
收時追徵其價額或以其財產抵償之」，於法顯有違誤。以上或為上訴意旨所指摘，或
為本院得依職權調查之事項，應認原判決有發回更審之原因。
據上論結，應依刑事訴訟法第三百九十七條、第四百零一條，判決如主文。
中      華      民      國    八十九    年      五      月      四      日
                              最高法院刑事第六庭
                                  審判長法官  紀  俊  乾
                                        法官  黃  正  興
                                        法官  陳  東  誥
                                        法官  韓  金  秀
                                        法官  王  居  財
      右正本證明與原本無異
                                              書  記  官
中      華      民      國    八十九    年      五      月      十      日


司法院資訊處製作；財團法人民間司法改革基金會備份。
